【裁判字號】    97,上易,299
【裁判日期】    970729
【裁判案由】    損害賠償
【裁判全文】
臺灣高等法院民事判決           97年度上易字第299號
上  訴  人  財政部國有財產局臺灣北區辦事處基隆分處
法定代理人  甲○○
訴訟代理人  龔維智律師
被 上訴 人  乙○○
訴訟代理人  陳培仁律師
            陳炎琪律師
上列當事人間損害賠償事件，上訴人對於中華民國97年2月4日臺
灣基隆地方法院95年度訴字第555號第一審判決提起上訴，經本
院於97年7月8日言詞辯論終結，判決如下：
    主      文
原判決廢棄。
被上訴人在第一審之訴及假執行之聲請均駁回。
第一、二審訴訟費用由上訴人負擔。
    事實及理由
一、本件上訴人聲明求為判決：(一)原判決廢棄。(二)被上訴人在第
    一審之訴及假執行之聲請均駁回。
    被上訴人聲明求為判決：上訴駁回。
二、被上訴人起訴主張：上訴人於民國（下同）92年間公開標售
    基隆市第5期市地重劃區內坐落基隆市信義區○○○段槓子
    寮小段229地號之國有土地1筆（下稱系爭土地），依投標公
    告記載，系爭土地面積為615.14平方公尺，都市計畫使用分
    區為第一種住宅區，標售底價為新台幣 (下同)553 萬6,260
    元，並於備註欄記載「地上有果樹、水泥地，按現狀點交，
    地上物騰空補償等事宜，概由得標人自理」。伊經由友人介
    紹，於92年3月21日參與競標，並以672萬元得標買受。詎伊
    於得標後至現場勘查，始發現系爭土地並非均為平地，且基
    地後側山壁崩塌，約有300平方公尺之土地無法使用，經詢
    問上訴人所屬承辦人員後，始獲悉因整地經費不足，停止開
    發，而未及施作擋土牆，其將於聯繫基隆市政府會勘後，儘
    速施作擋土牆，惟基隆市政府迄未施作擋土牆，伊為確保系
    爭土地之完整性，擬自行施作，經委請訴外人達鑫營造有限
    公司 (下稱達鑫公司)估價，所需費用計達122萬725元 (含
    挖除、運棄土方部分60萬元，及施作擋土牆部分62萬725元)
    。因系爭土地所得使用之面積僅餘約300平方公尺，顯不能
    達契約預定效用，且上訴人亦有故意不告知系爭土地有山壁
    崩塌，須施作擋土牆之瑕疵情事，是伊自得依民法第354條
    第1項、第360條之規定，向上訴人請求不履行之損害賠償；
    又本件係因可歸責於上訴人之事由，致伊無法完全使用系爭
    土地，是上訴人之給付即不符合債務本旨，構成不完全給付
    ，伊亦得依民法第227條第1項、第226條第1項之規定，請求
    上訴人賠償伊因而所需支出之工程費用122萬725元等情，爰
    依據民法第360條、第227條第1項、第226條第1項之規定，
    求為命上訴人給付122萬725元及自起訴狀繕本送達之翌日即
    96 年2月3日 (見原審卷28頁)起，至清償日止，按年息5%計
    算利息之判決。
    上訴人則以：伊係以公開標售之方式出售系爭土地，且於投
    標公告載明系爭土地之地上物狀況及按現狀點交，投標須知
    亦載有「標售之不動產，由投標人自行至現場參觀。得否建
    築使用，應請自行依建築法規評估」，此為免除出賣人瑕疵
    擔保責任之特別約定。是投標人於投標前，應當至現場瞭解
    系爭土地之地形地貌、使用情形，以評估達成建築使用所需
    費用後，決定投標價格，是伊僅須按現狀交付系爭土地予被
    上訴人，不負開挖整地及興建擋土牆之義務；又系爭土地為
    開放空間，若有山壁及崩塌之情形，被上訴人逕赴現場查看
    即可發現，伊並無隱瞞之可能，自無故意不告知瑕疵之情事
    ；縱認系爭土地有土石崩塌之瑕疵存在，惟被上訴人就現狀
    點交之標的物，竟在投標前未至現場勘查，顯然欠缺普通人
    應有之注意義務，是其對損害之發生，亦與有過失，應依民
    法第217條第1項規定，減輕或免除伊之賠償金額等語，資為
    抗辯。
三、經查系爭土地原屬國有，上訴人為管理機關，並於92年間公
    開標售，經被上訴人於92年3月21日以672萬元投標買受，並
    於92年5月27日繳清價款之事實，為兩造所不爭執 (見原審
    卷195頁)，並有92年3月10日投標公告、投標須知、土地登
    記謄本、基隆市都市計劃土地使用分區證明書、投標委託書
    、繳款書及出售國有土地產權移轉證明書可證 (見原審卷34
    、43、56至69、174頁)，固堪信為真實。
四、被上訴人雖主張系爭土地並非均為平地，且有山壁崩塌之情
    事，上訴人故意不告知上開瑕疵，應負物之瑕疵擔保及不完
    全給付之損害賠償責任云云。惟上訴人則以前揭情詞置辯，
    且查：
(一)、上訴人於92年間標售系爭土地時，已於投標公告所附標售不
    動產附表備註欄記載：「按現狀點交，地上物謄空補償等事
    宜，概由得標人自理」 (見原審卷58頁)，並於投標須知第3
    條記載：「標售之不動產，由投標人自行至現場參觀。得否
    建築使用，應請自行依建築法規評估」，及第14條第2項記
    載：「投標公告內載明按現狀點交者，其地上物之謄空拆遷
    補償等事宜概由得標人自理」 (見原審卷61、63頁)，已明
    白表示上訴人僅負有按系爭土地之現狀點交義務。又依上訴
    人於系爭土地標售前之90年4月17日、91年9月26日及92年2
    月21日派員至系爭土地現場勘查後，所繪製之使用現況略圖
    及所拍攝之現場照片所示，系爭土地在標售前，其上即已存
    在大面積佈滿雜草、林木之山坡地 (見原審卷35至42頁)，
    既屬開放空間，一目瞭然，自為一般人所得發現而知悉，是
    上訴人就上開地形、地貌，顯無匿飾之可能，更遑論其已於
    投標須知揭明投標人應親往系爭土地現場參觀之旨，顯難認
    上訴人在主觀上具有不告知投標人上開地形、地貌之故意。
(二)、被上訴人於92年3月21日投標買受系爭土地後，即委託黃明
    城建築師事務所在系爭土地前側興造建物，該所曾於92年9
    月30日就申請建造執照是否應辦理水土保持計畫事，向基隆
    市政府函詢，經基隆市政府於93年10月2日函復：「本案基
    地經查係屬山坡地範圍，並位於本市五期重劃區內，如申請
    事項係屬建築法第4條及第7條之建築物或雜項工作物，且未
    涉及開挖整地 (不含基礎開挖)行為，應無水土保持法第13
    條及同法施行細則第8條第1項第5款之適用」 (見原審卷136
    頁)，嗣原審於96年4月24日前往現場履勘時，發現系爭土地
    面臨基隆市○○街一側，已建有門牌編號基隆市○○街232
    號之兩層樓房屋 (下稱系爭房屋)，系爭房屋後方約2公尺處
    則為裸露岩層之山壁，有勘驗筆錄可稽 (見原審卷118頁)，
    足認被上訴人於投標買受系爭土地時，即已知悉系爭土地上
    存在大面積山坡地。否則被上訴人焉有可能於92年3月21日
    投標買受系爭土地之日起，迄95年12月11日提起本件訴訟前
    ，長達將近3年又9個月期間，從未爭執上情，甚至已在系爭
    土地上興建系爭房屋。被上訴人於買受系爭土地前，既已知
    悉系爭土地上存在大面積山坡地之情形，並於評估後投標買
    受，則上開山坡地之地形，即屬買賣標的物內容之一部分，
    而不能指為瑕疵。又上訴人以屬於買賣標的物內容之山坡地
    之地形，現狀點交予被上訴人，亦無不完全給付可言。至被
    上訴人固曾於92年10月4日向基隆市政府申請協助解決系爭
    土地上土石崩落鬆動 (見原審卷75頁)，惟經核上開申請事
    項，僅係涉及基隆市政府應否在系爭土地上設置擋土牆之事
    宜，而非爭執系爭土地之既有地形、地貌，此經徵諸被上訴
    人所提出其與基隆市政府及上訴人間往來之函文至明 (見原
    審卷11至20頁)，尚難據為有利於被上訴人之認定。
(三)、被上訴人自認系爭土地於標售前即有崩塌情事 (見本院卷47
    頁)，且依原審委請台灣省土木技師公會就系爭土地鑑定後
    ，於96年7月6日作成鑑定報告書認為：「面向建築物之坡面
    陡峭，坡面之岩層已風化，坡頂之表土已有部分崩塌；山坡
    地另一向為緩坡，於上種植竹筍類植物」、「根據現場山坡
    斷面，此為層次分明的沈積岩，雖出露部分呈風化破碎狀，
    惟其岩層之層理及組構仍清晰可辨，非人為的堆土方....
    此山坡地絕不可能幾年就形成，也不是人為堆積而成」 (見
    外放鑑定報告書第3、4頁)，顯見系爭土地所發生之崩塌情
    形，乃係因山坡地形所自然形成的地貌，而非人為施作。又
    上開崩塌情事於系爭土地標售前即已發生，然被上訴人於買
    受系爭土地之日起，迄提起本件訴訟前，僅不斷向基隆市政
    府申請興建擋土牆，以解決系爭土地上土石崩落鬆動，從未
    以上開崩塌情事向上訴人主張瑕疵，已如上述，益見被上訴
    人於買受系爭土地前，即已知悉上開崩塌情事，是上開崩塌
    地貌即屬買賣標的物內容之一部分，而不能指為瑕疵。又上
    訴人既係依買賣標的物內容之崩塌地貌，現狀點交予被上訴
    人，亦無不完全給付可言。
(四)、依投標公告所示，上訴人所標售之系爭土地面積為615.14平
    方公尺，都市計畫使用分區為第一種住宅區，被上訴人對於
    上訴人已如數交付上開面積之土地既不爭執，並在系爭土地
    上興建系爭房屋，足見上訴人已依債之本旨給付，並無債務
    不履行可言。至系爭土地所存在之山坡地地形及崩塌地貌，
    既屬買賣標的物內容之一部分，且依上開投標公告及投標須
    知所示，上訴人亦僅負有依系爭土地之現狀點交義務，則被
    上訴人自不得請求上訴人將上開山坡地之地形及崩塌地貌予
    以挖除並運棄土方，亦不得請求上訴人在系爭土地上施作擋
    土牆。是被上訴人依據民法第360條、第227條第1項、第226
    條第1項之規定，請求上訴人給付122萬725元及加付法定遲
    延利息，即屬無據。
五、綜上所述，被上訴人依據民法第360條、第227條第1項、第
    226 條第1項之規定，請求上訴人給付122萬725元及自96年
    2月3日起，至清償日止，按年息5%計算之利息，自屬不應准
    許。從而，原審所為上訴人敗訴之判決，尚有未洽，上訴論
    旨指摘原判決不當，求予廢棄改判，為有理由。
六、至兩造其餘之攻擊或防禦方法及未經援用之證據，經本院斟
    酌後，認為均不足以影響本判決之結果，自無逐一詳予論駁
    之必要，併此敘明。
七、據上論結，本件上訴為有理由，依民事訴訟法第450條、第
    78條，判決如主文。
中    華    民    國    97    年    7    月     29    日
                    民事第六庭
                        審判長法  官  林鄉誠
                              法  官  梁玉芬
                              法  官  許紋華
正本係照原本作成。
不得上訴。
中    華    民    國    97    年    7    月     30    日
                              書記官  潘大鵬


司法院資訊處製作；財團法人民間司法改革基金會備份。
